臺灣臺中地方法院刑事判決　　　　　　　　　　　　　九十二年度易字第九九三號
　　公　訴　人　臺灣臺中地方法院檢察署檢察官
　　被　　　告　甲○○
右列被告因業務侵占案件，經檢察官提起公訴（九十一年度偵字第五六八六號），本
院判決如左：
    主  文
甲○○共同意圖為自己不法之所有，而侵占對於業務上所持有之物，處有期徒刑壹年
貳月。
    事  實
一、甲○○於民國八十年四月一日至九十年九月二十日間，任職於址設臺中市○區○○○路一段一六０之一號三十四樓之乙○○○工程股份有限公司（下稱「啟阜公
    司」），並自八十七年六月間起，擔任副總經理一職，為啟阜公司財務部（財務
    部下另區分為會計、股務、出納等課室）之直接上級主管，對於啟阜公司財務部
    之業務，有指揮、監督之權，為從事業務之人。緣啟阜公司於八十七年八月二十
    五日以前，有如附表所示之六十八紙（除編號十四及編號五十六二紙支票外，起
    訴書誤載為六十九紙）廠商工程尾款應付票據，遲未經廠商領取，仍在啟阜公司
    財務部出納人員處保管中，甲○○見上開支票距票載發票日多已滿一年，依票據
    法之規定，受委託之金融機構得不為付款，然該些支票於公司會計表冊上，卻又
    已完成登載及核帳，認有機可趁，遂將此情報告啟阜公司其時之負責人戊○○（
    戊○○所涉共同業務侵占罪嫌部分，應另由檢察官偵查起訴），二人經商議後，
    認為可將該些支票提示兌現後，另存入一私設之帳戶內，供作日後各種不特定需
    求時使用。二人遂基於共同意圖為自己不法之所有之犯意聯絡，由甲○○以公司
    業務另有用途為由，指示不知情之財務部經理己○○將前開支票均更改「發票日
    」及刪除「受款人」欄之記載後，提領兌現。己○○乃指示下屬，先依啟阜公司
    正常之支票用印流程逐級核章（因上開支票記載事項之變更，須加蓋公司負責人
    之「小章」），而完成支票記載之變更手續後，復指示亦不知情之出納丙○○，
    於八十七年九月三日前往付款銀行即萬泰商業銀行臺中分行與臺新國際商業銀行
    臺中分行，將前開六十八紙支票全部提領兌現。丙○○於領回該些票款後，因覺
    有異，內心不安，遂將上情告知時任代理課長之廖招治，廖招治建議其應向己○○取得簽收證明，丙○○遂於將票款交予己○○時，一併索討簽收證明，惟己○○表示錢將交給甲○○，應由甲○○簽收，遂於將錢轉交予甲○○後，取得甲○○於「應付票據郵寄明細表」上親簽之「林8/25」字樣後，將該「應付票據明細
    表」交予丙○○。至甲○○則於取得前開票款後，即加以侵占而存入一不詳之私
    設「專戶」內，此後該「專戶」內之款項，即依戊○○之意思，自行決定使用之
    時機與用途，並脫離啟阜公司之財、會、出納作業手續與監督流程。嗣因啟阜公
    司經營權更替，而查知上情。
二、案經啟阜公司訴請臺灣臺中地方法院檢察署檢察官偵查起訴。
    理  由
一、訊據被告甲○○固不否認有自八十七年六月間起，即擔任啟阜公司副總經理一職
    ，為啟阜公司財務部之直接上級主管，對於啟阜公司財務部之業務，有指揮、監
    督之權，而啟阜公司於八十七年八月二十五日以前，有如附表所示之六十八紙（
    除編號十四及編號五十六二紙支票外）廠商工程尾款應付票據，遲未經廠商領取
    ，仍在公司財務部出納人員保管中，而該些支票距票載發票日多已滿一年，依票
    據法之規定，受委託之金融機構得不為付款，且該些支票於公司會計表冊上，又
    已完成登載及核帳，伊乃將此情報告啟阜公司之負責人戊○○，並建議可將該些
    支票提示兌現後，將款項存入其他帳戶，以待日後公司業務上各種不特定需求時
    使用，經戊○○裁示同意，伊遂指示財務部經理己○○及出納人員丙○○依公司
    內部正常之核章流程，先將支票上之「發票日」變更並刪除「受款人」欄之記載
    後，將之全部提示兌現，伊再將全部票款存入一「專戶」內，並向戊○○報告，
    此後該「專戶」內之資金，即由戊○○依公司業務之需要運用等情（詳見本院準
    備程序筆錄及九十三年三月十一日審判筆錄）。惟矢口否認有何為自己不法所有
    之意圖及業務侵占之犯行，辯稱：該些支票自發票日起多已逾一年，如經提示，
    亦會遭退票，是於公司會計作業上，有直接將該些未領取而已逾期之支票作廢，
    並在會計科目上將「應付票據」改為「應付帳款」，如須支付時再重新開立支票
    者；至如啟阜公司之作法，則係將該些逾期之支票提示兌現後，交由出納人員保
    管；而伊僅係依戊○○之指示，基於公司業務上資金調度之需求，將該些兌領後
    之票款交予戊○○，伊個人並無任何留存或使用該些票款之行為，對於嗣後該存
    放於「專戶」內票款之資金運用情形，伊亦無任何過問或決定之權等語（詳見本
    院準備程序筆錄及九十三年三月十一日審判筆錄）。
二、惟查：
  (一)右揭事實，業據告訴代理人丁○○指訴歷歷，核與被告甲○○前揭部分之自白及
    證人己○○、丙○○、廖招治、戊○○於檢察官訊問或本院審理中到庭結證之意
    旨，均大致相符（詳見偵查卷第一一七至第一一九頁、第一四二至第一四四頁、
    第二二三、二二四頁及本院卷(二)審判筆錄第四頁至第二十頁；證人己○○就有無
    經手提示兌現後之票款及轉交甲○○簽名後之「應收票據票據明細表」與丙○○
    一事，其證述與證人丙○○之證述不同，惟參諸證人廖招治亦與丙○○為相同之
    證述，及己○○、廖招治、丙○○分別所處之職位，己○○所為與丙○○、廖招
    治不同之證述部分，有避免自己受刑事追訴或處罰之嫌，應以丙○○、廖招治之
    證詞為可採）；此外，復有該經被告確認屬其親簽之「林8/25」字樣之「應付票
    據明細表」、啟阜公司被告職務證明書各影本一份、萬泰商業銀行臺中分行九十
    二年二月二十四日（九十二）臺中字第○九二○○四九○○六一號函及檢送之支
    票影本五十六張、臺新國際商業銀行臺中分行九十二年二月十八日臺新臺中字第
    九二○○三七號函及檢送之支票影本十四張附卷可稽（分別附於偵查卷第九、十
    、十三頁及第一五九至第二一九頁、第二二七至第二三二頁），被告之前開部分
    自白與事實相符，應堪採為證據。
  (二)被告甲○○雖否認有何意圖為自己為不法之所有及侵占之犯行，然：
  1.被告既為財務部之直接上級主管，對於財務部之業務，有指揮、監督之權，即為
    從事業務之人。且依其與其他證人供述或證述之意旨，其顯為對於財、會及出納
    業務之作業流程極為熟知之人，而本案無論就對於戊○○前開建議事項之提出，
    或對於財務部經理己○○以下人員之指示，均由其發動，就本案系爭票款經提示
    兌現乃至匯入其與戊○○所稱「專戶」之全部資金流向經過情形，其乃與戊○○
    居於「決策與執行」間同樣重要之樞紐地位。
  2.票據法第一百三十六條第二款固規定：「付款人於提示期限經過後，仍得付款。
    但有左列情形之一者，不在此限：‧‧‧二、發行滿一年時」，是系爭票據自票
    載發票日起，如有已逾一年以上期間之情形，執票人縱經提示，亦將遭到退票。
    惟此僅係就啟阜公司與受款人即廠商間之票據關係而論，於啟阜公司之廠商依據
    雙方間之原因關係向啟阜公司為請求時，因民法上關於原因關係之請求權，其消
    滅時效多在一年以上，實際上啟阜公司仍須為付款，是該些支票縱未經廠商領取
    ，或已逾一年以上之票據法規定提示期限與消滅時效，啟阜公司對於廠商之債務
    仍未消滅，該些票款縱加以變更「發票日」或刪除「受款人」欄之填載而提示兌
    現後，仍應保留為應付帳款，不因此成為啟阜公司「額外增加」之「收入」或「
    資產」。被告為啟阜公司財務部之直接上級主管，戊○○亦為公司之負責人，對
    於公司各項會計表冊，負有翔實登載之義務，二人對於上開票款仍應保留為應付
    帳款情事，自均無法解為不知。
  3.且戊○○其時為公司之負責人，對於公司資金之如何運用與調度，固有決定及指
    示之權，被告則有依戊○○之指示執行之契約義務。惟屬公司資金者，除有特別
    情形如公司章程之授權或股東會之決議外，即應依公司正常之財、會、出納與稽
    核作業流程加以調度及支用，不得逸脫監察人之監督或股東會之審查，縱為對於
    公司之業務有經營或經理權限之人亦然。被告與戊○○二人，未經公司章程或股
    東會之授權，擅行將應保留為對於廠商應付帳款之公司資金，存入一不詳之私設
    「專戶」內，此後即逸脫公司正常之財、會、出納與稽核作業流程，一憑戊○○
    個人自由決定該筆資金之運用時機與用途，不但監察人無法監督，股東會亦無法
    加以審查，實際上渠等所為，即係將公司資金挪為私用之侵占行為。
  (三)是核本件事證明確，被告犯行堪以認定（至被告雖另辯稱：其係於八十七年八月
    二十五日於「應付票據明細表」上為「林8／25」之記載，以指示丙○○到銀行
    提領現金等語，惟核其此部分供述之實際簽名日期與證人丙○○、己○○及廖招
    治之證述意旨不同，應以丙○○等人之證言為可信）。
三、核被告甲○○所為，係犯刑法第三百三十六條第二項之意圖為自己不法之所有，
    而侵占對於業務上所持有之物罪。其與啟阜公司其時之負責人戊○○間，具有犯
    意之聯絡與行為之分擔，均為共同正犯（又被告命不知情之己○○及丙○○等人
    依公司正常之核章作業流程將系爭支票提示兌現，因渠等均基於自身之業務得對
    於系爭票款為持有，且於被告將上開款項以匯入「專戶」之方式侵占入己前，並
    無所謂犯罪行為可言，是此部分並無間接正犯之問題；又證人丙○○既係一次將
    系爭兌現後之票款經由己○○轉交予被告，是被告與戊○○亦無「連續」侵占之
    犯行可言，公訴人就此部分所認，均尚有誤會，併此敘明）。爰審酌被告本案犯
    罪之動機與目的非供個人之開銷與花用（此業據證人戊○○證述屬實）、其犯罪
    後雖未能坦承犯行、惟就事實之經過已為大致完整之供述、態度良好、本案係因
    其向戊○○建言而起、其於本案中參與之角色與支配之地位及其素行（如卷附臺
    灣高等法院被告全國前案紀錄表所載）、侵占所得之款項不菲、迄未賠償告訴人
    之損害等一切情狀，予以量處如主文所示之刑，以示懲儆。
據上論斷，應依刑事訴訟法第二百九十九條第一項前段，刑法第二十八條、第三百三
十六條第二項，罰金罰鍰提高標準條例第一條前段，判決如主文。
本案經檢察官庚○○到庭執行職務。
中      華      民      國    九十三    年      三      月     三十     日
                          臺灣臺中地方法院刑事第六庭
                              審判長法  官  夏一
                                    法  官  簡源希
                                    法  官  鄧敏雄
右正本證明與原本無異。
如不服本判決，應於判決送達後十日內向本院提出上訴狀，上訴於臺灣高等法院臺中
分院( 須附繕本 )。
                                    書記官
中    華    民    國      九十三      年       三      月     三十      日
附錄本案論罪科刑法條全文：
刑法第三百三十六條
對於公務上或因公益所持有之物，犯前條第一項之罪者，處一年以上七年以下有期徒
刑，得併科五千元以下罰金。
對於業務上所持有之物，犯前條第一項之罪者，處六月以上五年以下有期徒刑，得併
科三千元以下罰金。
前二項之未遂犯罰之。
